---
title: "Gravidez, parto e puerpério"
author: "BioHub Solutions"
date: 12/12/2023
date-format: DD/MM/YYYY
format: html
editor: visual
code-fold: true
---

## Segmentação dos dados

```{r, warning=FALSE, message=FALSE}
#| echo: false

#manipulacao dos dados para analise
library(tidyverse)
library(cid10)

#visualização
library(ggplot2)
library(patchwork)
library(DT)
library(htmltools)

#load RData
load("nao_upar/sih_rd.RData")
load("nao_upar/cnes.RData")

```

Essa segmentação foi feita com base no [capítulo XV](https://cid.ninsaude.com/capitulo/xv/) do CID-10, que está relacionado com gravidez, parto e puerpério:

```{r, warning=FALSE, message=FALSE}
#| echo: false

Grupo = c("Ooo-Oo8", "O10-O16", "O20-O29", 
          "O30-O48", "O60-O75", "O80-O84", 
          "O85-O92", "O94-O99")

Descricao = c("Gravidez que termina em aborto.", 
"Edema, proteinúria e transtornos hipertensivos na gravidez, no parto e no puerpério.", 
"Outros transtornos maternos relacionados predominantemente com a gravidez.", "Assistência prestada à mãe por motivos ligados ao feto e à cavidade amniótica e por possíveis problemas relativos ao parto.", 
"Complicações do trabalho de parto e do parto.", 
"Parto.", 
"Complicações relacionadas predominantemente com o puerpério.", 
"Outras afecções obstétricas não classificadas em outra parte.")

capitulo_xv = data.frame(Grupo, Descricao)
```

```{r, warning=FALSE, message=FALSE}

gravidez = sih_rd %>%
  mutate(cid_gravida = case_when(grepl("^O0[0:8]", diag_princ) == TRUE ~ "Ooo-Oo8",
                                 grepl("^O1[0:6]", diag_princ) == TRUE ~ "O10-O16",
                                 grepl("^O2[0:9]", diag_princ) == TRUE ~ "O20-O29",
                                 grepl("^O3[0:9]|^O4[0:8]", diag_princ) == TRUE ~ "O30-O48",
                                 grepl("^O6[0:9]|^O7[0:5]", diag_princ) == TRUE ~ "O60-O75",
                                 grepl("^O8[0:4]", diag_princ) == TRUE ~ "O80-O84",
                                 grepl("^O8[5:9]|^O9[0:2]", diag_princ) == TRUE ~ "O85-O92",
                                 grepl("^O9[4:9]", diag_princ) == TRUE ~ "O94-O99")
  ) %>%
  mutate(cid_gravida = fct_relevel(cid_gravida, c("Ooo-Oo8", "O10-O16", 
                                                  "O20-O29", "O30-O48", 
                                                  "O60-O75", "O80-O84",
                                                  "O85-O92", "O94-O99"))) %>%
  filter(!is.na(cid_gravida) == TRUE) %>%
  select(n_aih, ano_cmpt, sexo, nasc, dt_inter, cep, 
         cnes, marca_uti, morte, cobranca, diag_princ,
         diagsec1:diagsec9, cid_gravida) %>%
  rename("cid" = diag_princ) %>%
  left_join(., cid10::cid_subcat[c(1,5)]) %>%
  relocate(descricao, .after = cid) %>%
  mutate(descricao = ifelse(cid == "O80", "Parto único espontâneo", descricao)) %>%
  mutate(descricao = ifelse(cid == "O84", "Parto múltiplo", descricao)) %>%
  left_join(., cnes_reduzido[,c(1:3)]) %>%
  relocate(FANTASIA, .after = cnes) %>%
  relocate(COD_CEP,  .after = FANTASIA)

```

A tabela abaixo sumariza a quantidade de atendimentos tendo como causa primária uma das manifestações do capitulo XV:

```{r, warning=FALSE, message=FALSE}

capitulo_xv = gravidez %>%
  group_by(ano_cmpt, cid_gravida) %>%
  summarise(contagem = n()) %>%
  pivot_wider(., 
              names_from = ano_cmpt, 
              values_from = contagem) %>%
  rename(Grupo = cid_gravida) %>%
  left_join(capitulo_xv, ., by = "Grupo")

tagList(datatable(capitulo_xv,
                  autoHideNavigation = TRUE,
                  options = list(iDisplayLength = 25)
  ))
```

Como esperado, a maior parte dos atendimentos foram para realização de parto. dentro dessa categoria temos registros para as seguintes causas:

```{r, warning=FALSE, message=FALSE}

tagList(datatable(gravidez %>% 
                    filter(cid_gravida == "O80-O84") %>%
                    group_by(cid, descricao, morte) %>%
                    summarise(contagem = n()) %>%
                    pivot_wider(., 
                                names_from = morte,
                                values_from = contagem) %>%
                    rename(viva = Não) %>%
                    rename(obito = Sim) %>%
                    mutate(obito = ifelse(is.na(obito) == TRUE, 0, obito)) %>%
                    mutate(total = viva+obito) %>%
                    arrange(desc(total)),
                  autoHideNavigation = TRUE,
                  options = list(iDisplayLength = 25)
  ))

```

Dos 252.312 partos realizados nos ultimos cinco anos, 37 mulheres faleceram (0,014%). A idade média dessas mulheres é de 25,35 anos (desvio de 7,28 anos); cinco delas tinham 18 anos ou menos, quando iniciaram o atendimento, enquanto que outras cinco tinham 35 anos ou mais; três precisaram usar UTI.

```{r, warning=FALSE, message=FALSE}

tagList(datatable(gravidez %>%
  filter(cid_gravida == "O80-O84") %>%
  filter(morte == "Sim") %>%
  mutate(nasc = as.Date(nasc, tryFormats = c("%Y-%m-%d"))) %>%
  mutate(dt_inter = as.Date(dt_inter, tryFormats = c("%Y-%m-%d"))) %>%
  mutate(idade_diag = dt_inter - nasc) %>%
  mutate(idade_diag = as.integer(idade_diag) %/% 365.25) %>%
  relocate(idade_diag, .after = dt_inter) %>%
  select(nasc:idade_diag, marca_uti, cid, descricao),
                  autoHideNavigation = TRUE,
                  options = list(iDisplayLength = 25)
  ))
```

Podemos representar graficamente as outras causas da seguinte forma:

```{r, warning=FALSE, message=FALSE}

capitulo_xv %>%
  pivot_longer(cols = starts_with("20"), 
               names_to = "ano", 
               values_to = "contagem") %>%
  filter(!Grupo == "O80-O84") %>%
  ggplot(aes(x = ano,
             y = contagem, 
             fill = Grupo)) +
  geom_bar(stat = "identity") +
  labs(x = "Ano",
       y = "Contagem",
       caption = "excluindo os valores para O80-O84") + 
  scale_fill_discrete(name = "CID-10") +
  theme_bw()

```

Interessante observar que, em 2021, houve uma significante redução no número de internações por complicações do trabalho de parto e do parto (O60-O75).
